【裁判字號】    95,重上更(一),217
【裁判日期】    970513
【裁判案由】    履行契約
【裁判全文】
臺灣高等法院民事判決             95年度重上更(一)字第217號
上  訴  人  甲○○
訴訟代理人  何邦超律師
上  訴  人  乙○○
訴訟代理人  蔡鴻斌律師
上列當事人間，因請求履行契約事件，兩造均對於中華民國94年
7月14日臺灣臺北地方法院88年度重訴字第267號第一審判決，提
起上訴，經最高法院第一次發回更審，本院於97年 4月29日言詞
辯論終結，判決如下：
    主      文
原判決關於(一)命乙○○應給付甲○○之金額本息，除確定部分外
，逾越新臺幣壹仟肆佰壹拾肆萬肆仟捌佰拾玖元，及其中新臺
幣壹仟零陸拾陸萬伍仟伍佰肆拾玖元自民國91年2月5日起、其中
新臺幣佰肆拾柒萬玖仟貳佰玖拾元自民國90年5月17日起、均
至清償日止，按週年利率百分之五計算之利息部分，該部分假執
行之宣告，及(二)駁回甲○○後開第三項之訴部分，該部分假執行
之聲請，暨訴訟費用除確定部分外之裁判均廢棄。
前項(一)廢棄部分，甲○○在第一審之訴及假執行之聲請均駁回。
第一項(二)廢棄部分，乙○○應給付甲○○新臺幣柒萬玖仟伍佰貳
拾肆元，並自民國88年2月5日起至清償日止，按週年利率百分之
五計算之利息。
甲○○、乙○○其餘上訴駁回。
第一、二審及發回前第三審之訴訟費用，除確定部分外，由乙○
○負擔百分之六十六，其餘由甲○○負擔。
本判決所命給付，於甲○○以新臺幣貳萬柒仟元為乙○○供擔保
後，得為假執行；但乙○○如以新臺幣柒萬玖仟伍佰貳拾肆元為
甲○○供擔保後，免為假執行或撤銷假執行。
    事實及理由
一、上訴人甲○○起訴主張：對造上訴人乙○○於民國(以下同)
    86年10月17日與甲○○簽訂投資事務協議書（以下稱系爭協
    議書），其中丙項有：「甲乙雙方原以甲方（即甲○○，以
    下同）或乙方（即乙○○，以下同）名義對外投資及原始投
    資成本明細如附件三，所有權甲乙雙方各佔二分之一，俟投
    資實現或轉讓後取回款項，平均取回之，若有損失及稅負由
    甲乙雙方平均負擔之。」之約定，則系爭協議書附件三所列
    各項，以甲○○、或以乙○○名義對外之合夥投資，於各投
    資標的已投資實現、或轉讓後，各投資標的案即應個別為合
    夥清算。且系爭協議書附件三之兩造投資明細表，係乙○○
    所提出，系爭協議書確為兩造合夥事務之總結算。經查：(一)
    系爭協議書附件三以乙○○名義所投資如附表一、二、三所
    示不動產，其中附表二所示中壢市○○段、及山下段之土地
    應有部分，於90年1月5日以新臺幣(以下同) 900萬元出售予
    訴外人鄭劉秀勤 (不動產買賣契約書4卷第422至428頁)，同
    年 4月20日所有權移轉登記完畢，甲○○依系爭協議書丙項
    約定，得請求450萬元。(二)89年12月6日乙○○將附表一所示
    中壢市○○段 3746-10、-11、-12地號土地及其上房屋，以
    750萬元出售予訴外人林延男；88年11月2日將附表三所示三
    重市土地，以 1,600萬元出售予訴外人林延男、林李幸江，
    合計為 2,350萬元，依系爭協議書丙項約定，甲○○得請求
     1,175萬元。(三)附表一之房地不動產於簽訂系爭協議書，已
    出租予訴外人緗鴻美食天地負責人，月租金25萬元，15個月
    租金375萬元、及法定遲延利息825,540元；簽訂系爭協議書
    時以乙○○名義之銀行存款為13, 208,716元，合計為17,78
    4,256元，甲○○僅請求5,264,952元。(四)綜合上述，乙○○
    應給付甲○○共計21,514,952元本息，為此，求為命乙○○
    應給付甲○○21,514,952元本息之判決 (逾越上開範圍之請
    求，或已撤回、或已為原法院、或本院前審為其敗訴判決確
    定 )。對於原法院為其不利之判決，聲明不服，提起上訴所
    為聲明：(一)原判決關於駁回甲○○後開第二項之訴部分廢棄
    。(二)前項廢棄部分：(1)乙○○應再給付甲○○ 1,084,451元
    並自91年2月5日起至清償日止，按週年利率5%計算之利息。
    (2)乙○○應給付甲○○ 5,264,952元，並自起訴狀繕本送達
    翌日、即88年2月5日起至清償日止按週年利率5%計算之利息
    。(三)願供擔保請准宣告假執行。(四)第一、二審及發回前第三
    審訴訟費用由乙○○負擔。對於乙○○之上訴所為答辯聲明
    ：(一)上訴駁回。(二)第一、二審及發回前第三審訴訟費用由乙
    ○○負擔。
二、乙○○則以：甲○○與乙○○間多年合作投資之事業，難以
    再繼續合作，86年10月17日協商終止合作投資及股權轉讓事
    宜，與乙○○簽訂系爭協議書。其中丙項所約定：「…，投
    資實現或轉讓…。」係分別指「合建房屋完成出售 (投資實
    現)」、「移轉投資房、地所有權 (轉讓)」為停止條件；系
    爭協議書附件三所列各筆土地投資案，除有甲○○、乙○○
    外尚有多人共同投資，均屬長期投資，為因應投資期間之開
    支，提撥若干現金存於銀行 (餘額7,710,363元、5,498,353
    元 )備供雜項支出，附件三所列投資案尚未全部實現或轉讓
    ，停止條件迄未成就、乙○○亦無以不正當行為阻止條件成
    就，甲○○就附件三之各個投資案，為本件各個之請求，其
    請求權基礎於法有違；再綜觀系爭協議書內容，實包含股權
    買賣、投資利得分配、不動產損益分擔等之混合契約，而非
    合夥之總結算；至於出租附表一房地不動產之租金，月租為
    12萬元至 121,000元不等，87、88年度租金總收入扣除租賃
    必要損耗、各年度稅捐後之餘額為 583,178元，依甲○○之
    投資比例3/11，充其量僅得請求79,524元等語，資為抗辯；
    對於原法院所為不利判決部分聲明不服，提起上訴所為聲明
    ：(一)原判決不利於乙○○部分廢棄。(二)前項廢棄部分，甲○
    ○在第一審之訴及假執行之聲請均駁回。(三)第一、二審及發
    回前第三審之訴訟費用由甲○○負擔。對於甲○○之上訴所
    為答辯聲明：(一)上訴駁回。(二)第一、二審及發回前第三審之
    訴訟費用由甲○○負擔。(三)如受不利判決願供擔保免為假執
    行宣告。
三、甲○○主張乙○○於86年10月17日與甲○○簽訂系爭協議書
    ，其中丙項約定：「甲乙雙方原以甲方或乙方名義對外投資
    及原始投資成本明細如附件三，所有權甲乙雙方各佔二分之
    一，俟投資實現或轉讓後取回款項，平均取回之，若有損失
    及稅負由甲乙雙方平均負擔之。」。(一)系爭協議書附件三以
    乙○○名義所投資如附表一、二、三所示不動產，其中附表
    二所示中壢市○○段、及山下段之土地應有部分，於90年 1
    月5日以900萬元出售予訴外人鄭劉秀勤，同年 4月20日所有
    權移轉登記完畢。(二)89年12月 6日乙○○將附表一所示中壢
    市○○段3746-10、-11、-12地號土地及其上房屋，以750萬
    元出售予訴外人林延男；88年11月 2日將附表三所示三重市
    土地，以 1,600萬元出售予訴外人林延男、林李幸江，合計
    為 2,350萬元。(三)附表一之房地不動產於簽訂系爭協議書，
    已出租予訴外人緗鴻美食天地負責人；簽訂系爭協議書時以
    乙○○名義之銀行存款為13,208,716元等事實，為乙○○所
    不爭執，且有系爭協議書、不動產買賣契約書在卷(原審1卷
    第13頁至第20頁、4卷第422至428頁、第405至410頁、第413
    至419頁)為憑；甲○○主張之上開事實，應堪信為真實。
四、按：解釋意思表示，應探求當事人之真意，不得拘泥於所用
    之辭句，民法第98條定有明文。最高法院19年度上字第58號
    、28號、18年度上字第1727號、17年度上字第1118號亦分別
    著有：「解釋當事人之契約，應於文義上及論理上詳為推求
    ，不得拘泥字面，致失當時立約之真意。」、「解釋當事人
    所立書據之真意，以當時之事實及其他一切證據資料為其判
    斷之標準，不能拘泥字面或截取書據中一二語，任意推解致
    失真意。」、「解釋私人之契約應通觀全文，並斟酌立約當
    時之情形，以期不失立約人之真意。」、「解釋契約，固須
    探求當事人立約時之真意，不能拘泥於契約之文字，但契約
    文字業已表示當事人真意，無須別事探求者，即不得反捨契
    約文字而更為曲解。」等判例意旨，足資參照。經查甲○○
    與乙○○間合作投資事業已有十餘年，兩造因認難再繼續合
    作投資，於86年10月17日簽訂系爭協議書，結清歷年投資利
    得分道揚鑣 (參見乙○○88年4月22日民事答辯狀、原審1卷
    第68頁)，其內容為：「立協議書人甲○○ (以下簡稱甲方)
    、乙○○(以下簡稱乙方)為歷來共同投資事項協議如下：甲
    、…乙、…丙、『甲乙雙方原以甲方或乙方名義對外投資及
    原始投資成本明細如附件三，所有權甲乙雙方各佔二分之一
    ，俟投資實現或轉讓後取回款項，平均取回之，若有損失及
    稅負由甲乙雙方平均負擔之。』丁、…」等，為乙○○所不
    爭執，且有系爭協議書在卷足稽；甲○○依系爭協議書丙項
    之約定，為本件之請求，參照民法第98條規定、及最高法院
    19年度上字第58號、28號、18年度上字第1727號、17年度上
    字第1118號等判例意旨，無論系爭協議書之法律性質，解釋
    系爭協議書自應依立約時「為結清歷年投資利得分道揚鑣」
    及「俟投資實現或轉讓後取回款項，平均取回之，若有損失
    及稅負由甲乙雙方平均負擔之。」之真意，無須別事探求，
    應先敘明。經查：
(一)系爭協議書附件三以乙○○名義所投資如附表一、二、三所
    示不動產，其中附表二所示中壢市○○段、及山下段之土地
    應有部分，於90年1月5日以 900萬元出售予訴外人鄭劉秀勤
    ，同年4月20日所有權移轉登記完畢；89年12月6日乙○○將
    附表一所示中壢市○○段 3746-10、-11、-12地號土地及其
    上房屋，以750萬元出售予訴外人林延男；88年11月2日將附
    表三所示三重市土地，以 1,600萬元出售予訴外人林延男、
    林李幸江等事實，為乙○○所不爭執，且有不動產買賣契約
    書在卷 (原審4卷第422至428頁、第405至410頁、第413至41
    9頁)為憑；核與系爭協議書丙項所約定之「投資實現或轉讓
    後取回款項」之條件，尚無不合，且堪予結清。
(1) 附表二所示中壢市○○段、山下段土地，以總價 900萬元出
    售予鄭劉秀勤，應負擔之土地增值稅，依序為 862,627元、
     1,178,792元，依系爭協議書丙項之約定，甲○○得分配價
    款、及分擔土地增值稅各 1/2為4,500,000元、431,314元、
    589,396元，甲○○此部分尚得請求乙○○給付3,479,290元
    (4,500,000-431,314-589,396=3,479,290)
(2) 附表一所示內壢段房地以總價 750萬元出售予林延男，應負
    擔之土地增值稅5,409,319元，甲○○得分配之價款為375萬
    元，應分擔土地增值稅為737,634元(5,409,319元×3/11×1
    /2=737,634)，此部分甲○○尚得請求乙○○給付 3,012,36
    6元(3,750,000-737,634=3,012,366)
(3) 附表三所示三重市土地以總價 1,600萬元出售予、移轉登記
    予林李幸江、林延男，應負擔土地增值稅238,965元、57,66
    7元、397,001元合計693,633元，甲○○得分配價款800萬元
    ，應分擔土地增值稅 346,817元，此部分甲○○尚得請求乙
    ○○7,653,183元(8,000,000-346,817=7,653,183)
(4) 前述(2)、(3)甲○○得請求乙○○給付合計10,665,549元(3
    ,012,366+7,653,183=10,665,549) 。
(二)甲○○另主張乙○○於簽訂系爭協議書，已將附表一之房地
    不動產出租予訴外人緗鴻美食天地負責人，月租金25萬元，
    15個月租金375萬元、及法定遲延利息825,540元；簽訂系爭
    協議書時以乙○○名義之銀行存款為13,208,716元，合計為
    17,784,256元，甲○○僅請求5,264,952元。經查：
(1) 乙○○名義之銀行存款13,208,716元，之所以簽訂系爭協議
    書，未予分配，係備供附件三所載之各項共同投資在投資實
    現或轉讓取回前款項前，尚有各種稅負及費用如地價稅及銀
    行利息等，必須按時繳納，故暫予保留，俾供日後繳款之用
    ，有乙○○致甲○○之台北東門郵局第1822號存證信函在卷
    (原審 7卷第503、504頁)為憑，亦為甲○○於本院言詞辯期
    日為「留下來的錢他們有回函確認…」之陳述(本院2卷第19
     3頁)；且甲○○對於附件三A所列對外投資項目，尚有「光
    明段」、「山溪地球場」、「山溪地關細山莊」等不動產投
    資，與投資「全弘」、「遠見」兩家廣告公司，或未全部實
    現(如光明段不動產投資部分除其中535、540、541等地號土
    地，乙○○未實現或轉讓外，目前均已投資實現取回款項，
    但乙○○還沒有處理分配予甲○○ 。)、或尚未實現或轉讓
    等事實，並不爭執 (本院2卷第14頁)；乙○○名義之銀行存
    款 13,208,716元，因附件三A所列對外投資項目，迄未完全
    實現或轉讓，應平均取回之條件，尚未成就，甲○○請求乙
    ○○應就其名義之銀行存款，予以分配，尚難謂符合簽訂系
    爭協議書時，暫不予分配之本旨，甲○○此部分之請求，自
    屬無據，不予准許。至於甲○○主張乙○○就光明段不動產
    投資部分，其中 535、540、541等地號土地，及「山溪地球
    場」、「山溪地關細山莊」等不動產投資，與投資「全弘」
    、「遠見」兩家廣告公司拒未實現或轉讓之事實，迄未舉證
    證明乙○○有拒未實現或轉讓之事實，空言主張，自無足憑
    ，要非可採。
(2) 甲○○另主張乙○○於簽訂系爭協議書，已將附表一之房地
    不動產出租予訴外人緗鴻美食天地負責人，月租金25萬元，
    15個月租金375萬元、及法定遲延利息825,540元合計為4,57
    5,540元之事實，乙○○對於出租之事實，固不爭執；惟對
    於甲○○所主張租金之數額，有所爭執，而甲○○所主張出
    租附表一房地不動產之租金，月租為12萬元至 121,000元不
    等，87、88年度租金總收入扣除租賃必要損耗、各年度稅捐
    後之餘額為 583,178元，依甲○○之投資比例3/11，充其量
    僅得請求79,524元等語為抗辯；經查甲○○就其所主張月租
    金25萬元，15個月租金375萬元、及法定遲延利息825,540元
    合計為 4,575,540元之事實，始終未據舉證以實其說，空言
    主張，自無足採；惟乙○○對於附表一之房地不動產出租之
    租金，為月租12萬元至 121,000元不等，87、88年度租金總
    收入扣除租賃必要損耗、各年度稅捐後之餘額為 583,178元
    ，依甲○○之投資比例3/11，充其量僅得請求79,524元等之
    陳述，且附表一所示房地業已出售得款 750萬元已如前述，
    此部分之租金，應認已與系爭協議書丙項所為「…投資實現
    後…取回款項…」約定，尚無不合，乙○○自應依其所陳述
    甲○○充其量僅得請求79,524元之金額，予以給付，始符民
    法第148條第2項所為「行使權利，履行義務，應依誠實及信
    用方法。」之規定。
(三)甲○○另主張乙○○就系爭協議書附件三以乙○○名義所投
    資如附表一、二、三所示不動產，業已出售，所應負擔之土
    地增值稅，非不得由前述以乙○○名義之銀行存款，予以繳
    納，再者甲○○所應負擔之土地增值稅，亦得與乙○○積欠
    甲○○之票款1,608萬元之票款，予以抵銷等語；經查：
(1) 乙○○名義之銀行存款，係備供附件三所載之各項共同投資
    在投資實現或轉讓取回前款項前，尚有各種稅負及費用如地
    價稅及銀行利息等，必須按時繳納，故暫予保留，俾供日後
    繳款之用，因附件三 A所列對外投資項目，迄未完全實現或
    轉讓，應平均取回之條件，尚未成就，已如前述；甲○○主
    張以乙○○名義銀行之存款，繳納土地增值稅，固非無見；
    惟查不動產房地之交易習慣，買主為期交易安全、順利為所
    有權移轉登記，或由買主為出賣者代繳土地增值稅，再由價
    款中予以扣抵，所在都有，乙○○以甲○○應負擔之土地增
    值稅，已由其所應分得之土地價價款，予以扣抵，非無可採
    ；矧設若不於土地價款中扣抵，而由乙○○名義之銀行存款
    繳納，嗣後於分配銀行存款時，甲○○部分仍應減去其所應
    負擔之土地增值稅，兩者尚無異致。
(2) 甲○○主張其持有乙○○所簽發 1,608萬元之支票，未獲付
    款之事實，為乙○○所不爭執，且有原法院92年度重訴字第
    927號民事判決影本在卷 (本院2卷第175頁以下)足憑，固屬
    不虛；經查甲○○與乙○○間合作投資事業已有十餘年，兩
    造因認難再繼續合作投資，於86年10月17日簽訂系爭協議書
    ，結清歷年投資利得分道揚鑣，已如前所述，並將合作投資
    之事業，分為甲、乙、丙三項結清歷年之投資利得，甲乙丙
    三項各有其結清方式，如有爭執，自應依其所約定結清之方
    式解決，此由系爭協議就甲乙丙項之計算方式各有不同所得
    窺知；而甲○○持有乙○○所簽發 1,608萬元之支票，係乙
    ○○依據系爭協議書乙項「投資建材公司部分」之約定內容
    而簽發之事實，為兩造所不爭執，甲○○之所以不獲付款，
    自應以系爭協議書乙項所約定內容之文義，解釋乙○○不予
    付款有無理由為斷，且甲○○已依系爭協議書乙項之約定，
    訴請乙○○給付票款，經原法院以92年度重訴字第 927號民
    事判決為其勝訴判決，有該民事判決在卷 (本院卷第175頁)
    足稽(業據乙○○陳述上訴中，尚未確定)；經核與甲○○依
    系爭協議書丙項約定內容為本件請求之債，前者為承受公司
    股份之價款，後者為對外投資盈虧之分配，其性質容有不同
    ，依民法第334條但書規定、及最高法院26年度渝上字第450
    號所為：「民法第 334條但書所謂，依債務之性質不能抵銷
    者，係指互相抵銷即反於成立債務之本旨者而言。」之判例
    意旨，甲○○主張以乙○○應給付之票款，與其應負擔土地
    增值稅，予以抵銷，尚非可採。
(四)綜合上述，甲○○依系爭協議書丙項之約定，請求乙○○給
    付14,224,363元 (3,479,290+3,012,366+7,653,183+79,524
    =14,224,363)，於法尚非無據，應予准許。
五、「給付無確定期限者，債務人於債權人得請求給付時，經其
    催告而未為給付，自受催告時起，負遲延責任。其經債權人
    起訴而送達訴狀，或依督促程序送達支付命令，或為其他相
    類之行為者，與催告有同一之效力。」、「遲延之債務，以
    支付金錢為標的者，債權人得請求依法定利率計算之遲延利
    息。」、「應付利息之債務，其利率未經約定，亦無法律可
    據者，週年利率為百分之五。」民法第229條第2項、第 233
    條第1項前段、第203條分別定有明文。本件甲○○依系爭協
    議書丙項之約定，請求乙○○給付對外投資，已實現或轉讓
    所得分配之款項，係以支付金錢為標的，及「…俟投資實現
    或轉讓後取回款項，平均取回之，若有損失及稅負由甲乙雙
    方平均負擔之。」，其中乙○○應給付內壢段及三重段之土
    地價款10,665,549元部分，因承購者林延年最後付款支票之
    發票日為91年2月5日，其中乙○○應給付中壢市○○段、山
    下段土地之土地價款 3,479,290元部分，因承購者鄭劉秀勤
    為最後付 (匯)款予乙○○華南銀行帳戶之期日為90年5月17
    日，有乙○○提出購買者林延男所簽發支票 2紙、及乙○○
    存摺明細表影本在卷 (原審4卷第411、428頁)為憑；甲○○
    併請求分別自91年2月5日、90年5月17日起、及其中 79,524
    元自起訴狀繕本送達翌日、即88年2月5日起均至清償日止，
    按週年利率5%計算之利息，於法尚無不合，應予准許。
六、從而，甲○○依系爭協議書丙項之約定，請求乙○○應給付
    16,250,000元本息範圍內，原法院判命乙○○應給付甲○○
    14,144,839元本息部分，經核尚無違誤，乙○○上訴意旨，
    指摘原法院此部分之判決不當，求予廢棄，為無理由，應予
    駁回；原法院逾越14,144,839元本息部分，為甲○○勝訴判
    決，容有未恰，乙○○上訴意旨，指摘原法院此部分之判決
    不當，求予廢棄，為有理由，應由本院予以廢棄，更為判決
    如主文第 2項所示。至於原法院另依甲○○請求乙○○給付
     5,264,952元本息部分，駁回其中79,524元本息部分及該部
    分假執行之聲請，容有未恰，甲○○上訴意旨，指摘原法院
    此部分之判決不當，求予廢棄，為有理由，應由本院予以廢
    棄，更為判決如主文第3項所示；原法院對於甲○○逾越79,
     524元本息之請求，為其敗訴判決，經核尚無不合，甲○○
    上訴意旨，指摘原法院此部分之判決不當，求予廢棄，為無
    理由，應予駁回。
七、兩造均陳明願供擔保，以代釋明之不足，請求准、免宣告假
    執行，於法尚無不合，爰就本院所命給付部分，酌定如主文
    第6項所示金額，分別准許之。
八、本件事證已臻明確、兩造其他攻擊、防禦方法，及提出未援
    用之證據，經斟酌後認不影響判決基礎，無逐一論述必要，
    併此敘明。
九、據上論結，本件乙○○之上訴為無理由，甲○○之上訴部分
    為有理由、部分為無理由，爰依民事訴訟法第449條第1項、
    第450條、第79條、第463條、第390第1項、第392第2項之規
    定，判決如主文。
中    華    民    國    97    年     5    月    13    日
                    民事第五庭
                        審判長法  官  魏麗娟
                              法  官  蔡芳齡
                              法  官  陳博享
正本係照原本作成。
如不服本判決，應於收受送達後20日內向本院提出上訴書狀，其
未表明上訴理由者，應於提出上訴後20日內向本院補提理由書狀
（均須按他造當事人之人數附繕本）上訴時應提出委任律師或具
有律師資格之人之委任狀；委任有律師資格者，另應附具律師資
格證書及釋明委任人與受任人有民事訴訟法第466條之1第1項但
書或第2項（詳附註）所定關係之釋明文書影本。
中    華    民    國    97    年    5     月    15    日
                              書記官  鄭靜如
附註：
民事訴訟法第466條之1（第1項、第2項）：
對於第二審判決上訴，上訴人應委任律師為訴訟代理人。但上訴
人或其他法定代理人具有律師資格者，不在此限。
上訴人之配偶、三親等內之血親、二親等內之姻親，或上訴人為
法人、中央或地方機關時，其所屬專任人員具有律師資格並經法
院認為適當者，亦得為第三審訴訟代理人。


司法院資訊處製作；財團法人民間司法改革基金會備份。
